臺灣高等法院民事判決　　　　　　　　 93年度再易字第169號
再審原告　　丙○○
 　　　　　 好年年速食有限公司
上　一　人
法定代理人　李逸芳
共　　　同
訴訟代理人　莊鵬飛律師
再審被告　　己○○
　　　　　　庚○○○
　　　　　　戊○○
　　　　　　丁○○
　　　　　　甲○○
　　　　　　乙○○
　　　　　　癸○○
　　　　　　壬○○
　　　　　　丑○○
　　　　　　子○○
　　　　　　辛○○
共　　 同
訴訟代理人　鄭華合律師
上列當事人間侵權行為損害賠償事件，再審原告對於中華民國93
年 9月22日本院93年度訴易字第20號確定判決提起再審，本院於
94年2月1日言詞辯論終結，判決如下：
    主  文
再審之訴駁回。
再審訴訟費用由再審原告負擔。
    事實及理由
一、再審原告主張：
  (一)本院93年9月22日93年度訴易字第 20號民事確定判決（下稱
    原確定判決）為伊不利之認定，有民事訴訟法第496條第1項
    第1款適用法規顯有錯誤、第2款判決理由與主文矛盾、第13
    款發現未經斟酌之證物及第497條漏未斟酌重要證據之再審
    事由存在：
    1.關於適用法規顯有錯誤部分：
      (1)原確定判決未依民事訴訟法第 286條：「當事人聲明之
        證據，法院應為調查。」及同法第 288條：「法院不能
        依當事人聲明之證據而得心證，為發現真實，得依職權
        調查證據。」等規定，傳喚承租房客范燕森、巫玉蘭到
        庭調查或赴現場勘驗，即逕行判決，其判決顯然違背經
        驗法則及證據法則。
      (2)原確定判決判令伊並自92年11月24日起至返還附圖 B部
        分面積18.6平方公尺土地之日止，按月給付再審被告等
        賠償金額。殊不知該 B部分之土地早已空無一物，伊根
        本無法依據原確定判決履行返還義務及計算應賠償金額
        。
    2.關於判決理由與主文矛盾部分：
      原確定判決之理由四之(三)既已認定再審原告丙○○竊佔部
      分為法定空地及防火間隔其上並無建物，卻於主文逕行判
      令伊應給付再審被告佔用系爭土地之賠償及返還系爭土地
      ，其判決理由與主文顯有矛盾。
    3.關於發現未經斟酌之證物部分：
      (1)台灣電力公司北區營業處93年12月10日北市費核代字第
        A9300571號書函提供用電資料：此項新證物足以證明自
        83年元月起，坐落台北市○○街 ○段132號1樓房屋（下
        稱系爭房屋）已由共有人李柏雄與再審原告好年年速食
        有限公司（下稱好年年公司）分管使用，各使用二分之
        一，伊使用面對大樓之右邊，共有人李柏雄使用左邊。
      (2)台灣台北地方法院89年至92年租賃公證書（含分管協議
        書在內）及88年之統一發票係用以證明系爭房屋二分之
        一所有權多年來業已出租與案外人范燕森使用，並於公
        證書內附有分管協議書，伊不可能將房客租用房屋之防
        火隔間作為好年年餐廳廚房使用。
    4.關於漏未斟酌重要證據部分：
      (1)原確定判決所附台北市建成地政事務所土地複丈成果圖
        ：此項漏未斟酌證物，足以證明成果圖記載Ｂ部分僅係
        系爭房屋防火間隔之全部面積，包含共有人李柏雄所有
        二分之一在內，但不包括法定空地及平台在內。
      (2)台北市政府工務局建築管理處87及88年違規查報表：
        此項漏未斟酌證物，足以證明系爭房屋防火間隔之違章
        至87年早已自動拆除空無一物，至嗣後88年再發生之違
        章僅係承租房客范燕森裝置冷氣支架之金屬部分，與丙
        ○○並無關係。
      (3)財政部台北市國稅局88年至92年度綜合所得稅各類所得
        資料清單：此項漏未斟酌證物，係用以證明共有人李柏
        雄亦將有系爭房屋二分之一所有權多年來業已出租與案
        外人巫玉蘭作為仕洋電器有限司使用，好年年公司不可
        能將共有人出租與房客使用房屋之防火間隔為餐廳廚房
        使用。
      (4)台灣台北地方法院檢察署及刑庭現場履勘筆錄：此項漏
        未酌證物，係用以證明履勘筆錄上並無好年年公司將防
        火間隔侵占作為餐廳廚房使用之記載，再審被告所指控
        與事實不符。
  (二)爰聲明：
    1.原確定判決中不利於再審原告部分之判決廢棄。
    2.廢棄部分，再審被告在前審之訴駁回。
二、再審被告則辯稱：
  (一)依據再審原告提出之附件三照片，仍可見到雜物、管線、棚
    架、廁所、冷氣設備，且實際上迄未將地下鑿洞連接地下室
    之樓梯拆除回復原狀，其主張未占用云云，不足採。
  (二)再審原告所無權占有之土地縱未繼續作餐廳、廚房使用，只
    要繼續竊佔暨無權占有，仍應負損害賠償責任。
  (三)再審原告所提「用電資料」、「租賃公證書」、「綜合所得
    稅各類所得資料清單」縱使可證明再審原告與共有人李柏雄
    有「合法」分管渠等共有（私有、專有）之房屋或有將專有
    部分出租予第三人范燕森及巫玉蘭，亦與再審原告單獨「違
    法」竊佔（無權占有）全體區分所有權人所共有之法定空地
    無關，是其再審要無理由等語置辯。
  (四)爰聲明求為判決駁回再審原告之訴。
三、茲謹就本件有無再審事由說明如次：
  (一)關於適用法規顯有錯誤部分：
    1.按確定終局判決適用法規顯有錯誤者，得提起再審之訴。
      民事訴訟法第 496條第1項第1款固定有明文。所謂適用法
      規顯有錯誤，應以確定判決違背法規或現存判例解釋者為
      限，若在學說上諸說併存尚無法規判解可據者，不得指為
      適用法規錯誤（最高法院57年台上字第1091號判例參照）
      。又確定判決消極的不適用法規，顯然影響裁判者，雖屬
      民事訴訟法第 496條第1項第1款所定適用法規顯有錯誤之
      範圍，……惟確定判決消極的不適用法規，對於裁判顯無
      影響者，不得據為再審理由（ 司法院大法官會議釋字第
      177號解釋參照）。
    2.再審原告主張原確定判決適用法規錯誤，其理由係指摘前
      程序法院未依再審原告之聲請傳喚證人及為現場履勘，有
      應調查證據未予調查之違法，以及原確定判決附圖Ｂ部分
      之土地已空無一物，原確定判決仍認有無權占有，與事實
      不符，其判決顯然違背經驗法則及證據法則云云。然再審
      原告上開指摘均屬事實認定問題，依最高法院63年台上字
      第880號判例意旨，非屬民事訴訟法第496條第1項第1款適
      用法規顯有錯誤之再審事由，故再審原告主張原確定判決
      有該款事由，要不足採。
  (二)關於判決理由與主文顯有矛盾部分：
    1.按所謂判決理由與主文顯有矛盾，係指判決依據當事人主
      張之事實，認定其請求或對造抗辯為有理由或無理由，而
      於主文為相反之諭知，且其為顯然者而言（最高法院80年
      台再字第 130號判例要旨參照）。如確定判決理由項下認
      定再審原告之上訴為無理由，並於主文諭示駁回再審原告
      之上訴，依前揭說明並無判決理由與主文矛盾之情，再審
      原告之再審仍無理由（行政法院62年度裁字第87號判例要
      旨參照）。
    2.查原確定判決理由四之(三)固記載：「應否併計建物價值：
      查被告丙○○竊佔原告等共有如附圖所示Ｂ部分，面積
      18.6平方公尺之系爭土地，為法定空地及防火間隔，有本
      院前揭92年度上易字第2200號刑事判決可稽，是其系爭土
      地上並無建物，原告併計其建物價值並按其對建物之共同
      使用部分之比例即持分，計算其相當於租金額之損害，即
      非有據，不能准許。」，其真意係認定再審原告無權占有
      之標的僅有土地，而未無權占有「建物」，故計算損害金
      額不能併計建物之價值。又所謂無權占有他人土地之態樣
      ，並不以在他人土地上興建房屋為必要，故再審原告主張
      土地上無建物即表示未占用云云，亦不足採。因此原確定
      判決自無判決理由與主文顯有矛盾之違法。
  (三)關於發現未經斟酌之證據部分：
    1.按「民事訴訟法第492條第1項第11款（修正後為第 496條
      第 1項第11款）所謂當事人發見未經斟酌之證物，係指前
      訴訟程序事實審之言詞辯論終結前已存在之證物，因當事
      人不知有此，致未經斟酌，現始知之者而言。若在前訴訟
      程序事實審言詞辯論終結前，尚未存在之證物，本無所謂
      發見，自不得以之為再審理由。」，又「當事人提起再審
      之訴，以發現未經斟酌或得使用之證據為理由者，必以該
      證據若經斟酌可受較有利益之裁判者為限。」，最高法院
      29年度上字第1005號及 18年度上字第710號分別著有判例
      可資參照。
    2.本件再審原告所謂發見未經斟酌之證物，其中台灣電力公
      司北區營業處93年12月10日北市費核代字第A9300571號書
      函提供用電資料，係於確定判決存在後始存在之證物（按
      確定判決係於 93年9月22日宣判），自非屬該款所謂「發
      現新證物」。
    3.至租賃公證書及統一發票縱依再審原告主張可用以證明系
      爭共有房屋業已分管以及出租予訴外人范燕森使用云云。
      然亦不影響再審原告單獨無權占有系爭土地之認定，故再
      審原告主張原確定判決有民事訴訟法第496條第1項第13款
      再審事由，亦不足採。
  (四)關於漏未斟酌重要證據部分：
    1.民事訴訟法第 497條所謂「確定判決如就足影響於判決之
      重要證物，漏未斟酌者，亦得提起再審之訴」，係指原確
      定判決就該重要證物確有漏未斟酌之情事，且該漏未斟酌
      足以影響判決結果者始足當之。苟該證物經斟酌後，仍不
      足以影響判決結果之認定，則自不符該條規定之再審事由
      。
    2.再審原告指摘原確定判決漏未斟酌之證物包括：(1)土地複
      丈成果圖；(2)建管處87、88年違規查報表；(3)所得稅資料
      清單；(4)地檢署及地院刑事庭現勘履勘筆錄。就此原確定
      判決固未一一予以論斷，其理由欄係謂：「被告丙○○於
      擔任被告好年年公司負責人時，竊佔原告等共有之系爭土
      地，如附圖所示 B部分，面積18.6平方公尺，作為被告好
      年年公司之餐廳、廚房使用，其因而犯有竊佔罪，事證明
      確，業經本院92年度上易字第2200號刑事判決，論述綦詳
      （見本院刑事判決理由壹之一），並經本院調閱92年度上
      易字第2200號刑事卷宗，查證明確，就此部分核與原告主
      張之事實相符，堪予採取。至於建物雖為被告好年年公司
      及訴外人李柏雄所共有，各應有部分各二分之一，但侵占
      共有之土地，係對其侵占者應負其刑責或損害賠償，與未
      參與侵占之共有人無關，被告丙○○及被告好年年公司之
      抗辯，即無可採。」（見原確定判決第6、7頁）。
    3.經查：再審原告確有無權占有系爭土地之事實，此觀上揭
      刑事案件中檢察官 89年8月15日現場履勘筆錄記載「系爭
      建物一樓法定空地部分蓋有鐵皮屋，鐵皮屋內放有排氣管
      、電線、冷氣機等物。而鐵皮屋法定空地旁則為一房間，
      內有廁所及堆放物品，防火巷部分有被圍起來。」等語，
      足證該法定空地於是時仍有鐵皮屋存在，再審原告以87、
      88年建管處違規查報表主張未再占有法定空地云云，自不
      足採。是再審原告所稱漏未斟酌之重要證物，縱經斟酌亦
      不影響判決結果之認定，則其主張有民事訴訟法第 497條
      之再審理由，亦不足採。
四、從而，再審原告提起本件再審之訴，即無再審理由，應予駁
    回。
五、據上論結，本件再審之訴為無理由，依民事訴訟法第85條第
    1項前段，判決如主文。
中　　華　　民　　國　　94　　年　　2 　　月　　22　　日
                  民事第17庭  審判長法  官  沈方維
                                    法  官  湯美玉
                                    法  官  陳金圍
以上正本係照原本作成。
不得上訴。
中　　華　　民　　國　　94　　年　　2 　　月　　23　　日
                                    書記官  章大富
